【裁判字號】    97,上易,693
【裁判日期】    980623
【裁判案由】    損害賠償等
【裁判全文】
臺灣高等法院民事判決                 97年度上易字第693號
上  訴  人  戊○○
法定代理人  丙○○（即戊○○之監護人）
訴訟代理人  孫明熙律師
上  訴  人  臺北市政府
法定代理人  乙○○
訴訟代理人  甲○○
            己○○
            丁○○
上列當事人間損害賠償等事件，兩造對於中華民國97年6月25日
臺灣臺北地方法院97年度訴字第2805號第一審判決提起上訴，本
院於98年6月9日言詞辯論終結，判決如下：
    主  文
原判決關於（一）主文第二項命臺北市政府給付超過新台幣捌佰
陸拾元本息，並自民國97年4月2日起至拆除臺北市○○區○○段
4小段173地號土地上之5盞路燈之日止，按月給付新台幣壹元部
分；（二）駁回戊○○後開第三項之訴部分，並訴訟費用之裁判
均廢棄。
前開廢棄（一）部分，戊○○在第一審之訴駁回。
前開廢棄（二）部分，臺北市政府應自民國97年4月2日起至停止
在臺北市○○區○○段4小段173地號土地上安設如附圖紅線所示
之送水輸電管線之日止，按月給付戊○○新台幣肆拾貳元。
戊○○、臺北市政府之其餘上訴均駁回。
第一、二審訴訟費用除確定部分外，由戊○○、臺北市政府各負
擔二分之一。
    事實及理由
一、戊○○聲明：（一）原判決關於駁回戊○○後開第二至五項
    請求部分廢棄。（二）臺北市政府應將設置在臺北市○○區
    ○○段4小段173地號土地（下稱系爭土地）上如附圖紅線所
    示之送水輸電管線（下稱系爭送水輸電管線）拆除回復原狀
    。（三）臺北市政府應自民國（下同）97年4月2日起至前項
    拆除完成時止，按月給付戊○○新台幣（下同）6181元。（
    四）臺北市政府應再給付戊○○11萬8480元。（五）臺北市
    政府應自97年4月16日起至清償日止，以12萬3620元為本金
    ，按法定利率計付利息。（六）對造臺北市政府之上訴駁回
    。
    臺北市政府聲明：（一）對造戊○○之上訴駁回。（二）如
    受不利之判決，願供擔保請准免為假執行。（三）原判決關
    於命臺北市政府給付戊○○5140元本息，並自97年4月2日起
    至拆除原判決主文第一項路燈之日止，按月給付戊○○7元
    部分廢棄。（四）前開廢棄部分，戊○○在第一審之訴駁回
    。
二、戊○○起訴主張：伊自37年4月11日起繼承系爭土地，並於
    95年8月2日辦理分割繼承登記完畢，伊之所有權應有部分為
    600分之100。臺北市政府未經伊同意，在系爭土地上設置如
    原判決附圖所示5盞路燈及系爭送水輸電管線，無權占有系
    爭土地，侵害伊之權利。臺北市政府未擇最為便捷之途徑設
    置送水管線，於設置之初亦未曾通知伊；其設置以腳架托高
    方式高架在地表之上，架設位置縱橫曲折、高低起伏，蜿蜒
    貫穿系爭土地，使用範圍為系爭土地全部，對伊所有權之侵
    害甚鉅。爰依民法第767條規定請求臺北市政府拆除地上5盞
    路燈及系爭送水輸電管線以回復原狀。又臺北市政府無權占
    有系爭土地全部，獲有相當於租金之不當得利，致伊受有不
    能使用系爭土地之損害，爰依民法第767條、第184條第1項
    前段及第179條規定，求為命（一）臺北市政府將設置在系
    爭土地上之5盞路燈及系爭送水輸電管線拆除回復原狀，並
    自97年4月2日起至拆除完成之日止，按月給付6181元；（二
    ）臺北市政府給付12萬3620元，及自起訴狀繕本送達翌日起
    至清償日止，加計按年息5％計算利息之判決（原審判決臺
    北市政府應將坐落系爭土地內如原判決附圖所示之5盞路燈
    拆除，並給付戊○○5140元，及自97年4月16日起至清償日
    止，按年息5％計算之利息；暨自97年4月2日起至拆除地上5
    盞路燈之日止，按月給付戊○○7元；駁回戊○○其餘之請
    求。戊○○就如其上訴聲明所示部分，臺北市政府就拆除地
    上5盞路燈以外其餘敗訴部分，分別提起上訴）。
    臺北市政府則以：系爭送水輸電管線為臺北市信義區四獸山
    區信義公園3號、5號兩間公共廁所之清潔維護所必需，該等
    管線設施約於65年間即已為他人沿登山步道周邊架設，輸送
    自來水供應山區間公廁水源，由於年代久遠，已無從考查設
    置者。伊所屬環境保護局（下稱環保局）係於65年至67年間
    依臺北市議會決議接管上開公廁，就原有設施進行維護，未
    再擴充新設施。該山區由於登山健行民眾眾多，兩公廁位處
    步道附近使用頻繁，如拆除系爭送水輸電管線，將造成公廁
    無法提供市民使用，有違廣大市民之利益。上開公廁除由山
    下引水外，並無其他適當水源可為引用，而管線雖非無其他
    處所可為設置，然因位處山區，無車行工具可達，重設管線
    必須遠繞其他步道系統，採人工搬運架設，且須另覓增設中
    繼轉運蓄水池及較平緩之腹地，加上所需花費人力物力粗估
    遭過數百萬元。反觀系爭土地位在上開公廁下端，系爭送水
    輸電管線沿既有登山步道旁架設，並未增加戊○○使用系爭
    土地之限制，且經過系爭土地長度約為150公尺、寬度僅有
    25公分，面積共計37.5平方公尺，僅占系爭土地總面積（
    5563平方公尺）之0.67％；另路燈占用面積為1平方公尺，
    不致使戊○○不能使用系爭土地。系爭送水輸電管線通過之
    處及其架設方式，對戊○○所造成損害最小，依民法第148
    條第1項、第786條第1項規定，戊○○請求拆除，為無理由
    。另有關戊○○請求伊給付相當於租金之損害金部分，因伊
    所屬環保局為維護公廁清潔，皆自行編列預算支應，對外全
    日開放市民使用，未收取任何相關使用費用，並未取得任何
    利益。系爭送水輸電管線占用系爭土地之面積僅為37.5平方
    公尺，並非使用全部土地，如依民法第786條第1項支付償金
    ，應以實際使用面積計算較為合理，據此計算戊○○得請求
    伊給付相當於租金之利益或使用費應為每年500元（1,600元
    ×37.5㎡×100/600×5％），自95年8月2日起至97年4月2日
    止計算金額共計840元，戊○○逾此之請求亦無理由等語，
    資為抗辯。
三、兩造不爭執之事實：
（一）戊○○為系爭土地之共有人，所有權應有部分為600分之
      100。系爭土地上設置有如原判決附圖所示之路燈5盞，並
      經架設系爭送水輸電管線，輸送自來水至山上供兩間公廁
      使用，系爭送水輸電管線30餘年均由臺北市政府負責管理
      維修。
（二）系爭送水輸電管線占用系爭土地之面積為37.5平方公尺，
      另原判決附圖所示之5盞路燈占用面積為1平方公尺。
（三）證據：系爭土地登記謄本、現場照片、本院勘驗筆錄（見
      原審卷14頁、29頁背面、41頁、本院卷59-61頁）。
四、關於戊○○請求臺北市政府拆除系爭送水輸電管線部分：
（一）按土地所有人非通過他人之土地，不能安設電線、水管、
      煤氣管、或其他筒管，或雖能安設而需費過鉅者，得通過
      他人土地之上下而安設之；但應擇其損害最少之處所及方
      法為之，並應支付償金，民法第786條第1項定有明文。
（二）經查臺北市政府抗辯系爭送水輸電管線為臺北市信義區四
      獸山區信義公園3號、5號兩間公共廁所之清潔維護所必需
      ，約自65年間即已為他人沿登山步道周邊架設，輸送自來
      水供應山區上開公廁水源，其所屬環保局係於65年至67年
      間依臺北市議會決議接管上開公廁，進行相關維護等情，
      為戊○○所不爭執（見原審卷49頁背面），並有照片可參
      （見原審卷29頁背面、41頁）。又查系爭土地林木雜生，
      坡度甚陡，系爭送水輸電管線係沿登山步道設置，亦經本
      院赴現場勘驗明確，有勘驗筆錄可憑（見本院卷59-61頁
      ）；而臺北市政府抗辯上開公廁除由山下引水外，並無其
      他適當水源可為引用，另管線雖非無其他處所可為設置，
      然因位處山區，無車行工具可達，重設管線必須遠繞其他
      步道系統，採人工搬運架設，且須另覓增設中繼轉運蓄水
      池及較平緩之腹地，加上所需花費人力物力粗估遭過數百
      萬元，為戊○○所不爭執，戊○○亦未提出臺北市政府可
      另設送水輸電管線之方法及證據，臺北市政府抗辯另設送
      水輸電管線需費過鉅，堪以採信。雖臺北市政府非上開公
      廁所在處之土地所有人，惟其為維護公廁之清潔，顯有通
      過系爭土地設置系爭送水輸電管線之必要，應有民法第78
      6條第1項規定之類推適用，而得通過系爭土地安設系爭送
      水輸電管線。又系爭送水輸電管線係沿登山步道設置，經
      本院赴現場勘驗明確，臺北市政府抗辯系爭土地位在上開
      公廁下端，系爭送水輸電管線係沿既有登山步道旁架設，
      面積共計37.5平方公尺，僅占系爭土地總面積（5563平方
      公尺）之0.67％，並未增加戊○○使用系爭土地之限制即
      屬損害最少之處所及方法，亦堪信為真實，戊○○應容忍
      臺北市政府在系爭土地上安設系爭送水輸電管線。臺北市
      政府抗辯戊○○不得請求拆除系爭送水輸電管線，應屬有
      據。
五、關於戊○○請求臺北市政府給付相當於租金之不當得利部分
    ：
（一）按依民法第786條第1項規定，土地所有人固得通過他人之
      土地安設管線，但應支付償金。戊○○雖係依侵權行為與
      不當得利法則，請求臺北市政府給付相當於租金之損害賠
      償或不當得利；惟經臺北市政府以民法第786條第1項規定
      為抗辯，並經本院認應類推適用民法第786條第1項規定，
      戊○○應容忍臺北市政府在系爭土地上安設系爭送水輸電
      管線，有如前述，爰審酌戊○○主張之原因事實係請求臺
      北市政府給付使用系爭土地之對價，臺北市政府亦抗辯依
      民法第786條第1項規定支付償金，應按戊○○就系爭土地
      之所有權應有部分100／600計算（見本院卷53頁），應認
      命臺北市政府給付使用系爭土地之償金，無悖於兩造之真
      意，本院可不受當事人法律上主張之拘束。合先說明。
（二）經查本件類推適用民法第786條第1項規定，臺北市政府雖
      得通過系爭土地安設系爭送水輸電管線，但應支付償金。
      戊○○請求臺北市政府給付系爭送水輸電管線通過系爭土
      地期間相當於租金之對價即償金，應屬有據。按依土地法
      第97條第1項規定，城市地方房屋之租金，以不超過土地
      及其建築物申報總價年息百分之10為限；又依土地法第10
      5條規定，上開規定於基地租賃之情形準用之。另依土地
      法施行法第25條規定，土地法第97條所謂土地價額，係指
      法定地價；土地法第148條規定：土地所有權人依土地法
      所申報之地價為法定地價。爰審酌系爭土地坐落山區，依
      其利用價值及經濟效用，並臺北市政府使用系爭土地所能
      獲得之利益等情狀，認戊○○請求臺北市政府給付償金，
      以按系爭土地申報價額年息5％計算為相當。經查系爭土
      地之申報地價為每平方公尺1600元，有土地登記謄本可稽
      （見原審卷14頁）；又原判決附圖所示之路燈占用系爭土
      地之面積為1平方公尺，系爭送水輸電管線占用系爭土地
      之面積為37.5平方公尺，戊○○就系爭土地之所有權應有
      部分為600分之100，為兩造所不爭執。依此計算，戊○○
      得請求臺北市○○○○路燈及系爭送水輸電管線占用系爭
      土地每月之償金為43元（1,600元×38.5〈平方公尺〉×
      5% ×100/600÷12〈月〉＝42.77元，元以下4捨5入，下
      同）。戊○○請求臺北市政府給付自95年8月2日起至97年
      4月1日（起訴前1日）止共1年8個月之償金，應為860元（
      43元×20〈月〉＝860元）。又戊○○得請求臺北市政府
      給付地上5盞路燈占用系爭土地每月之償金為1元（1,600
      元×1〈平方公尺〉×5%×100/600÷12〈月〉＝1.11元）
      ，從而戊○○得請求台北市政府給付自97年4月2日起至拆
      除路燈之日止，按月給付1元。戊○○得請求臺北市政府
      給付系爭送水輸電管線占用系爭土地每月之償金為42元（
      1,600元×37.5〈平方公尺〉×5%×100/600÷12〈月〉＝
      41.66元），從而戊○○得請求台北市政府給付自97年4月
      2日起至停止在系爭土地上安設系爭送水輸電管線之日止
      ，按月給付42元。又系爭送水輸電管線使用系爭土地之面
      積僅為37.5平方公尺，戊○○主張應按系爭土地全部面積
      計算臺北市政府應給付伊之使用對價云云，為不足取。
六、綜上所述，本件類推適用民法第786條第1項規定，戊○○請
    求臺北市政府給付860元及自起訴狀繕本送達翌日即97年4月
    16日起至清償日止，按年息5％計算之利息；並自97年4月2
    日起至拆除地上5盞路燈之日止，按月給付1元；暨自97年4
    月2日起至臺北市政府停止在系爭土地上安設系爭送水輸電
    管線之日止，按月給付42元，為有理由，應予准許；至超過
    上開範圍之請求，為無理由，不應准許。原審就上開戊○○
    之請求應准許部分，為戊○○敗訴之判決，自有未當，戊○
    ○該部分上訴為有理由，應予廢棄改判如主文第三項所示；
    又就戊○○請求不應准許部分，為臺北市政府敗訴之判決，
    亦有未當；臺北市政府該部分上訴為有理由，應予廢棄改判
    如主文第二項所示；至其餘兩造之上訴，原審所為判決並無
    不當，兩造之上訴均為無理由，均應予駁回。
七、兩造其餘之攻擊或防禦方法及未經援用之證據，經本院斟酌
    後，認為均不足以影響本判決之結果，無逐一詳予論駁之必
    要。併此敘明。
八、據上論結，本件兩造之上訴各為一部有理由，一部無理由，
    依民事訴訟法第450條、第449條第1項、第79條，判決如主
    文。
中    華    民    國    98    年    6     月    23    日
                  民事第八庭
                        審判長法  官  劉勝吉
                              法  官  連正義
                              法  官  鄭威莉
正本係照原本作成。
不得上訴。
中    華    民    國    98    年    6     月    23    日
                              書記官  李垂福


司法院資訊處製作；財團法人民間司法改革基金會備份。
